臺灣高等法院臺南分院民事裁定　 94年度抗字第276號
抗　告　人　甲○○○○○○○○.
法定代理人　乙○○
訴訟代理人　張天良　律師
複　代理人　許世烜　律師
相　對　人　丙○○
上列抗告人因與相對人間請求履行債務事件，對於中華民國94年
3月31日臺灣臺南地方法院92年度訴字第1561號裁定提起抗告，
本院裁定如下：
    主    文
抗告駁回。
抗告訴訟費用由抗告人負擔。
    理    由
一、本件原告即抗告人於原審法院起訴意旨略以：
  (一)、被告即相對人丙○○為抗告人甲○○○○○○○○之前任
      管理人，抗告人於民國（下同）89年11月25日召開第一次
      信徒大會時，相對人表示要辭去管理人職務，並將移交清
      冊分發予會議之信徒，抗告人於90年1月15日再召開第二
      次信徒大會時，信徒大會追認相對人之辭職，改選乙○○
      為新任管理人，並決議應於同年農曆一月底以前，辦理移
      交廟務及財物，惟相對人一直未移交廟務及財物，抗告人
      乃以乙○○為法定代理人，向原審法院提起90年度訴字第
      1965號民事訴訟，請求確認兩造間管理人之委任關係不存
      在，並請求相對人應交出收支帳簿不得執行廟務，經原審
      法院於91年12月19日判決抗告人勝訴（見原審卷23至31頁
      ），嗣於92年6月17日經本院92年度上易字第103號，以相
      對人尚未辭去管理人職務為理由，改判抗告人敗訴確定（
      見原審卷62至74頁）。然抗告人嗣後業已改選乙○○為新
      任管理人，相對人卻依然未移交廟務，而有侵占抗告人財
      產之事實，爰依委任及侵權行為法律關係，提起本件訴訟
      。並聲明：1.相對人應給付抗告人新台幣（下同）14,752
      ,800元及自92年5月26日起，按週年利率百分之5計算之利
      息，2.相對人應給付抗告人金牌重量6,182.1576錢，其黃
      金純度為百分之99.99，若未有實物，應按時價折算9,953
      ,274元，3.抗告人願供擔保，請准宣告假執行（見原審卷
      271頁）。
  (二)、抗告人於92年9月18日提起本件訴訟後，已於92年11月1日
      召開信徒臨時大會，經多數信徒決議解除被告之管理人職
      務（即終止委任關係），並重新改選乙○○為抗告人之新
      任管理人，則抗告人之現任管理人即為乙○○，故抗告人
      已補正起訴時法定代理權之欠缺。
  (三)、相對人未召開徒信大會選任管理委員，致抗告人迄無管理
      委員會，則抗告人即無管理委員會可召開信徒大會，此依
      組織章程第37條規定：「委員會無由未依章程第30條、第
      34條規定召開會議時，經全體信徒代表1/5以上之連署，
      推舉召集人報請主管機關核准備查後，逕行召開之」，故
      抗告人經1/5以上之信徒連署請求台南縣政府命相對人召
      開信徒大會。台南縣政府於92年11月18日發函通知相對人
      應於3個月內召開信徒大會，並告知相對人若未於3個月內
      召開者，即得由連署信徒逕推選召集人召開（見原審卷
      164頁），故信徒透過台南縣政府之發函通知，亦發生信
      徒通知相對人召開信徒大會之效力，嗣相對人並未於3個
      月內召開信徒大會，信徒乙○○乃於93年2月22日通知全
      體信徒訂於93年3月10日召開信徒大會（見原審卷165、16
      6頁），又信徒林水山等9人又於93年2月22日函請台南縣
      政府派員列席該信徒大會（見原審卷167、168頁），此經
      信徒於93年3月10日召開信徒大會，議決解除相對人之管
      理人職務，再選任乙○○為抗告人之新任管理人（見原審
      卷169至171頁），抗告人隨於93年3月11日將會議記錄送
      予台南縣政府備查（見原審卷175、176頁），台南縣政府
      亦於93年4月7日發文通知准予備查（見原審卷185、186頁
      ）。故縱認抗告人上開92年11月1日之信徒大會決議無效
      ，惟依93年3月10日之信徒大會決議，相對人也已非抗告
      人之管理人，從而，抗告人之管理人即為乙○○，故抗告
      人之法定代理權已因事後補正而無欠缺，本件起訴程序並
      無欠缺。
二、原審法院裁定以：
  (一)、按原告或被告未由法定代理人合法代理，且未於審判長所
      定期間內補正者，法院應以裁定駁回之，為民事訴訟法第
      249條第1項第4款所明定。惟法定代理權有無欠缺，不問
      訴訟程度如何，或當事人間是否有所爭執，法院均得依職
      權調查之，經調查結果，倘認其不備此項要件，除其情形
      可以補正並經補正者外，依同法第249條第1項前段規定，
      法院應以裁定駁回其訴，如法院以其為當事人之法定代理
      人對之為裁判，即與民事訴訟法第469條第4款所定當事人
      於訴訟未經合法代理之情形相當，其裁判當然為違背法令
      （參照最高法院88年度台抗字第68號、87年度台抗字第13
      1號、83年度台抗字第414號裁判意旨）。
  (二)、次按寺廟是否具有法人人格，法律固無明文規定，而依最
      高法院43年台上字第143號判例闡釋之意旨：「被上訴人
      係某某兩村人民所組織之寺廟，既有一定之辦事處及獨立
      之財產，與乎一定之目的，核與民事訴訟法第40條第3項
      所稱之非法人之團體相當，原審依其管理章程記載內容，
      逕列其機構名稱為當事人，而以其管理人為法定代理人，
      於法尚無不合」等語，故寺廟就其在社會上存在意義言，
      既已脫離其捐助人或信徒而有獨立財產，為達成其一定目
      的之必要範圍內，為一切法律行為，擔當相當於自然人之
      一般社會作用，且具有為權利義務主體之社會價值，甚至
      揆諸監督寺廟條例第1、5、6條所載：「凡有僧道住持之
      宗教上建築物，不論用何名稱，均為寺廟」，「寺廟財產
      及法物，應向該管地方官署呈請登記」，「寺廟財產及法
      物為寺廟所有，由住持管理。」等文義，不惟承認寺廟得
      對財產享有所有權，更承認其有權利能力。查抗告人創立
      於清朝道光24年，復於52年間改建完成，嗣相對人經當地
      信眾推舉擔任抗告人之管理人，抗告人亦擁有獨立之財產
      ，並向管理機關台南縣政府辦理寺廟登記在案，此為兩造
      所不爭，且有原審法院依職權向台南縣政府調取抗告人之
      寺廟登記證書及信徒名冊各1件在卷可稽（見原審卷84至8
      7頁），準此，抗告人乃係未經辦理法人登記之寺廟，而
      為一非法人團體無疑；又非法人團體，設有代表人或管理
      人者，有當事人能力，民事訴訟法第40條第3項定有明文
      ，此項代表人或管理人為該團體與人涉訟，自應以該團體
      為當事人，而由此項代表人或管理人為其法定代理人，準
      此，本件係信徒乙○○以其為抗告人之新任管理人，代理
      抗告人對相對人提起本件訴訟，但相對人則以伊仍為抗告
      人之管理人始有合法代理權，並認抗告人之本件起訴未經
      合法代理，從而，本件自應審究抗告人之法定代理權有無
      欠缺？此不問訴訟程度如何，原審法院自應先依職權調查
      。
  (三)、抗告人於92年9月18日提起本件訴訟，未經合法代理部分：
    1.按民事訴訟法第400條第1項所定訴訟標的於確定之終局判
      決中經裁判者，除法律別有規定外，當事人不得就該法律
      關係，更行起訴，或謂訴訟標的之法律關係，於確定之終
      局判決經中間裁判者，當事人之一造以該確定判決之結果
      為基礎，於新訴訟用作攻擊防禦方法時，他造應受其既判
      力之拘束，不得以該確定判決言詞辯論前所提出或得提出
      而未提出之其他攻擊防禦方法為與該確定判決意旨相反之
      主張者，均係指訴訟標的之法律關係之既判力而言；但法
      院於判決理由中就訴訟標的以外之重要爭點，本於當事人
      辯論之結果已為判斷時，除顯然違背法令或當事人已提出
      新訴訟資料，足以推翻原判斷之情形外，於同一當事人就
      該重要爭點所提起之訴訟中，法院及當事人就該已經法院
      判斷之重要爭點，皆不得為相反之判斷或主張，亦即，判
      決已就前提法律關係之存否為判斷，而為訴訟標的之法律
      關係之發生，復以前提關係為基礎，則判決理由就該前提
      法律關係之存否所為之判斷，幾與就為訴訟標的之法律關
      係加以裁判無異，當事人均應受其判斷之拘束，始符民事
      訴訟法上之誠信原則（參照最高法院88年度台上字第557
      號、2230號、93年度台上字第2471號判決意旨）。
    2.查抗告人前以乙○○為法定代理人，主張相對人於89年11
      月25日召開抗告人信徒大會時，表示要辭去管理人之職務
      ，嗣於90年1月15日抗告人再召開信徒大會時，信徒大會
      推選乙○○為新任管理人，則抗告人現任管理人為乙○○
      ，因而訴請確認「相對人為抗告人寺廟管理人」之委任關
      係不存在；相對人應將抗告人之寺廟登記證及印章以及86
      年、87年、88年、89年等4年之收支帳簿交付抗告人之法
      定代理人乙○○，並停止執行抗告人寺廟之廟務一案，業
      經本院於92年6月17日以92年度上易字第103號判決確定，
      並於判決理由四(三)1.認定：【89年11月25日大會係由上訴
      人『丙○○』所召集及主持會議，90年1月15日大會亦係
      先由『丙○○』所召集及主持會議，之後會場混亂，『丙
      ○○』主張其已經宣散會，而『乙○○』主張信徒推舉程
      英傑代替『丙○○』主持會議，並合法推舉『乙○○』為
      新任管理人。然姑不論事後由程英傑主持之會議及該會議
      推舉『乙○○』為新任管理人是否有效，唯『丙○○』既
      然於90年1月15日大會開始時仍係被上訴人碧軒寺之管理
      人，由其主持會議，則顯見89年11月25日大會時，縱然『
      丙○○』有辭卸管理人之言辭，亦未為碧軒寺信徒大會所
      接受，因而『丙○○』仍能合法召開90年1月15日大會。
      反之，若『乙○○』主張『丙○○』於89年11月25日大會
      已辭職，並非碧軒寺之管理人，則90年1月15日大會由『
      丙○○』召集之會議，自亦不合法，同理，不合法之會議
      所推舉之新管理人即『乙○○』，自亦不合法，因而不論
      『丙○○』於89年11月25日大會是否確實有辭去管理人之
      真意，90年1月15日大會所為推舉『乙○○』為新管理人
      之決議，應屬無效，至為灼然】；同判決理由五亦認定：
      【…丙○○於89年11月25日大會並未辭去碧軒寺管理人之
      職務，且90年1月15日程英傑獨自召開會議所為推舉『乙
      ○○』為新管理人之決議亦無效，因而被上訴人碧軒寺之
      管理人仍為『丙○○』，若被上訴人欲行訴訟，亦應由『
      丙○○』為法定代理人。從而，上訴人抗辯『乙○○』不
      能代理被上訴人碧軒寺起訴，自屬可信】，此有該判決書
      1件在卷可參（見原審卷71、74頁）。準此，抗告人迄至
      本院92年度上易字第103號判決於92年6月17日判決確定止
      ，其管理人仍為相對人一節，已為本院92年度上易字第10
      3號確定判決，本於當事人辯論之結果而為判斷之事實，
      並詳認定事實之依據及憑以認定之理由，且無顯然違背
      法令之處，揆諸前揭判決意旨，此於同一當事人就該重要
      爭點所提起之本件訴訟中，法院及當事人就該已經法院判
      斷之重要爭點，皆不得為相反之判斷或主張，是以，抗告
      人迄至92年6月17日止，其合法之法定代理人仍為相對人
      之情，已確定無訛，兩造均應受此判斷之拘束，應無疑義
      。
    3.本院於92年6月17日以92年度上易字第103號確定判決，認
      定相對人仍為抗告人之法定代理人等情，業如前述，又抗
      告人係以乙○○為法定代理人，而於92年9月18日向原審
      法院提起本件訴訟，有原審法院收狀章戳可憑（見原審卷
      3頁），且抗告人自92年6月17日起至同年9月18日提起本
      件訴訟止，並未再改選管理人，此為兩造所不爭，則抗告
      人於提起本件訴訟時之管理人應仍為相對人無訛，茲抗告
      人仍以乙○○為其法定代理人提起本件訴訟，則抗告人之
      本件起訴即有未經合法代理之情，此亦為抗告人所肯認（
      見原審卷119、421頁），是相對人抗辯本件抗告人於起訴
      時，未經合法代理等語，洵屬有據。
  (四)、抗告人迄未補正法定代理權部分：
    1.按民事，法律所未規定者，依習慣；無習慣者，依法理，
      民法第1條定有明文。本件兩造固爭執抗告人於92年9月18
      日提起本件訴訟後，先後於92年11月1日、93年3月10日召
      開信徒大會，通過解除相對人之管理人職務，及改選乙○
      ○為新任管理之決議內容，是否具有法律上效力，而得補
      正本件抗告人於起訴時法定代理權之欠缺（按抗告人雖主
      張僅以93年3月10日召開信徒大會決議內容，作為補正乙
      ○○為抗告人法定代理人之依據（見原審卷390、420頁）
      ，惟法定代理權有無欠缺，本為法院依職權調查之事項，
      是抗告人既於本件起訴後，先後92年11月1日、93年3月10
      日召開信徒大會，並均決議解除相對人之管理人職務，改
      選乙○○為新任管理人，原審法院自需就上開二次會議之
      決議內容，是否具有法律上效力，一併審酌），惟與寺廟
      組織相關之法規即監督寺廟條例及寺廟登記規則，對於寺
      廟信徒大會決議之召集程序及決議方法，並無相關明文規
      定，形式上自無從判斷上開二次信徒大會決議之效力如何
      ，然因抗告人係由信徒（即人）所組成之社會團體，以信
      徒大會為其最高意思機關，性質上類似民法總則編規定之
      社團法人，亦與人民團體法所規定之人民團體相類似，茲
      因民法就社團總會之召集程序或決議方法，及人民團體法
      對於人民團體召開會員大會之召集程序或決議方法分別定
      有明文，抗告人上開先後二次召開信徒大會之決議內容，
      是否具有法律上之效力，自得類推適用民法或人民團體法
      之相關規定，以為憑據。
    2.查依民法第51條規定，總會由董事召集之，亦可由全體社
      員1/10以上，表明會議目的及召集理由，請求董事召集，
      董事受請求後，一個月內不為召集，得由請求之社員，經
      法院許可召集之。另人民團體法第25條及26條則分別規定
      ，人民團體會員大會由理事長召集，或經會員1/5以上之
      請求亦得召開，及大會之召集，應於15日前通知各會員。
      綜合上開規定，可歸納出全體會員大會之召開，應具有(1)
      、由召集權人主動召開，或經一定比例之會員請求，而由
      召集權人被動召開。(2)、召集時應表明會議目的及召集理
      由。(3)、通知之時間與開會時間應間隔相當準備時間。(4)
      、有召集權人拒絕或不願召集會議時，可由一定比例之信
      徒通知主管機關後，自行召集等4項要件。再者，內政部
      基於最高行政主管機關，對於寺廟管理人拒不召開信徒大
      會時應如何處置之問題，經參考人民團體法之相關規定後
      ，業於84年8月1日以台內民字第8481201號函示，寺廟訂
      有章程，依章程設置信徒大會，於章程明定其負責人拒不
      召開信徒大會應如何處理者，應依章程規定辦理。於章程
      未明定其負責人拒不召開信徒大會，得由寺廟全體信徒1/
      5以上連署請求負責人召開，寺廟負責人於3個月內仍未召
      開者，連署人得逕行推選召集人，報請主管機關備查後召
      開等語。可徵，主管寺廟業務之中央主管機關內政部，於
      尊重寺廟自治原則下，就上開問題同認應採類推適用人民
      團體法之規定予以解釋，可供參考。
    3.抗告人形式上雖於92年11月1日召開92年臨時信徒大會，
      然其召開程序乃抗告人之信徒林水山、程英傑、蔡木輝、
      乙○○、張煥超、李水源、籃濟源、吳秋上、羅豐裕等9
      名（下稱：林水山等信徒）過半數信徒（按抗告人之信徒
      人數為13人），連署訂於92年11月1日召開臨時信徒大會
      ，並於92年10月13日逕行通知全體信徒及台南縣政府暨台
      南縣東山鄉公所派員參與，該次會議並決議解除相對人之
      管理人職務，改選乙○○為新任管理人乙節，有通知書、
      臨時信徒大會會議紀錄各件在卷可憑（見原審卷92至100
      頁）。又抗告人形式上另於93年3月10召開93第一次信徒
      大會，惟其召開程序乃林水山等信徒於92年11月6日函請
      台南縣政府命相對人召開信徒大會，台南縣政府並於92年
      11月18日發函通知相對人應於3個月內召開信徒大會，並
      告知相對人若未於3個月內召開者，即得由連署信徒即林
      水山等信徒逕行推選召集人報請台南縣政府備查後召開，
      嗣相對人並未於3個月內召開信徒大會，故由林水山等信
      徒於93年2月22日函知台南縣政府，渠等決定推選信徒乙
      ○○召開信徒大會，信徒乙○○亦於同日通知全體信徒訂
      於93年3月10日召開信徒大會，該次會議再次決議解除相
      對人之管理人職務，選任乙○○為抗告人新任管理人等情
      ，有台南縣政府92年11月18日府民宗字第0920191819號函
      、通知書、93年2月22日函、會議記錄各一件附卷可稽（
      見原審卷164至171頁），此亦為兩造所不爭，準此，抗告
      人先後於92年11月1日、93年3月10日召開之二次信徒大會
      ，均未踐行應先向管理人即相對人請求召開信徒大會而經
      相對人拒絕之程序，即逕行召開或逕行函請主管機關命相
      對人召開，揆諸前揭說明，本件所謂相對人經信徒請求後
      ，無正當理由未召開信徒大會之前提即不存在，亦即，相
      對人受全體信徒1/5以上連署請求召開，無正當理由於3個
      月內仍未召開之條件未成就前，亦無容林水山等信徒、信
      徒乙○○先後自行召開上開二次信徒大會之餘地（最高法
      院85年台上字第3142號判決亦採此見解）。從而，抗告人
      於本件起訴後，雖分別經由林水山等信徒、信徒乙○○，
      先後自行召開92年11月1日、93年3月10日之信徒大會，惟
      上開二次會議均係由無召集權人之召集而召開，既非原告
      合法成立之意思機關，自不能為有效之決議，且在形式上
      亦屬不備成立要件之會議，其所為之決議當然自始完全無
      決議之效力。從而，抗告人主張依上開二次會議決議內容
      ，均已解除相對人之管理人職務，並改選乙○○為新任管
      理人，其已事後補正法定代理權云云，即無可採。
    4.此外，抗告人雖主張依90年1月15日第2次信徒大會所通過
      組織章程第37條規定：「委員會無由未依章程第30條、第
      34 條規定召開會議時，經全體信徒代表1/5以上之連署，
      推舉召集人報請主管機關核准備查後，逕行召開之」（見
      原審卷366頁反面），故抗告人經1/5以上之信徒連署請求
      台南縣政府命相對人召開信徒大會，嗣被告未依台南縣政
      府之通知於3個月內召開信徒大會，信徒乙○○乃通知全
      體信徒於93年3月10日召開信徒大會，故此次會議決議為
      有效云云，然查，兩造對於抗告人之組織章程是否業經合
      法有效一節，已有爭執，縱認抗告人之組織章程為合法有
      效，然抗告人迄今仍未成立管理委員會，此經抗告人自陳
      在卷（見原審卷第346、351頁），是抗告人現實上尚無從
      經由管理委員會召集信徒大會，則依抗告人組織章程第37
      條規定「委員會無由未依章程第30條、第34條規定召開會
      議時」之前提亦不存在，而無適用之餘地，從而，抗告人
      主張信徒乙○○於93年3月10日召開之信徒大會，依組織
      章程第37條規定應屬合法有效云云，尚有誤會。至於，抗
      告人另主張其於92年11月1日、93年3月10日召開之信徒大
      會會議記錄，均呈報主管機關即台南縣政府准予備查，而
      認上開二次會議決議內容已屬有效云云，惟備查之目的僅
      在於使主管機關知悉已經過之事實如何，主管機關不必另
      有其他行政作為，蓋備查與否實與所呈報事項之效力如何
      無關，是以，林水山等信徒、信徒乙○○先後自行召開上
      開二次信徒大會，如前所述，既不能稱為係抗告人之信徒
      大會，則無論其決議內容是否經台南縣政府備查，其效力
      當不會因此而有所改變，自不待言。
  (五)、綜上所述，本件抗告人之管理人即法定代理人尚未經合法
      改選，相對人辯稱伊仍為抗告人之法定代理人，即屬有據
      ，惟原告起訴時卻以信徒乙○○為法定代理人，則抗告人
      於起訴時即未經合法代理，經原審法院於94年1月26日當
      庭裁定命抗告人於7日內補正（見原審卷第423頁），然抗
      告人迄今仍未為補正，本件抗告人起訴自屬未經合法代理
      ，其起訴於法不合，應予駁回。又抗告人既受敗訴之裁判
      ，其假執行之聲請即失所依據，應併予駁回。
三、抗告意旨略以：
  (一)、上訴人（即抗告人）有否適格，應以最後辯論之日為準。
    1.查本件於92年9月18日起訴後，抗告人於93年3月10日再開
      信徒大會，選出新的管理人乙○○，並將相對人原管理人
      職務加以免除，台南縣政府也認定該93年3月10日之信徒
      大會合法，其決議有效，又將其信徒資格加以取消，並已
      經發給新的寺廟登記表及寺廟登記證予抗告人，該寺廟登
      記表及寺廟登記證上面已記載乙○○為碧軒寺之管理人，
      抗告人又先後數次向原審法院提出書狀主張上開事實，並
      提出寺廟登記表等等予原審法院。
    2.上開信徒登記表係公文書，已明載乙○○為抗告人之法定
      代理人，則乙○○既然已成為抗告人之法定代理人，乙○
      ○以其為原告之法定代理人提起本案訴訟之瑕疵當然已經
      補正，原審令抗告人應再補正該瑕疵，並無任何意義。原
      裁定卻以乙○○非抗告人之法定代理人為理由，將抗告人
      之訴加以駁回，令人不服。
    3.原審法院就另案抗告人與相對人確認委任關係不存在事件
      之另案訴訟（93年度訴字第121號），原審亦認為相對人
      不是抗告人寺廟之管理人，乙○○才是抗告人寺廟之管理
      人。原裁定認事用法不當，似有應將百姓之民事糾紛之解
      決責任借詞推諉。
  (二)、請於另案訴訟事件判決確定前，暫停本件之裁判：
    1.抗告人除了本件訴訟之外，亦另提起原審法院93年度訴字
      第121號請求確認委任關係不存在事件之訴訟，在該另案
      主張相對人非抗告人寺廟之管理人，請求原審確認雙方之
      間未有委任關係存在，就該另案確認委任關係不存在之訴
      訟，於93年11月22日原審法院判決抗告人勝訴，認為93年
      3月10日之信徒大會有效，相對人不服，向本院提起上訴
      ，於94年5月24日本院94年上字第15號改判抗告人敗訴，
      認為相對人仍為抗告人寺廟之管理人，抗告於94年6月7日
      提起上訴，該另案確認委任關係不存在事件之判決尚未確
      定。
    2.對當事人或法院有拘束力之民事判決為確定判決，若尚未
      確定之民事判決，對相對人及法院未有拘力（民事訴訟法
      第400條第1項及第401條第1項之條文均有「確定判決」）
      ，故上開另案即鈞院94年度上字第15號確認委任關係不存
      在事件之判決尚未確定，該委任關係不存在事件之本院判
      決，對本案尚未有拘束力。
    3.又相對人是否為抗告人之管理人，與本件訴訟有重大關係
      ，最高法院將來就上開另案確認委任關係不存在事件如何
      判決，是否會認定乙○○是本件抗告人之法定代理人，尚
      屬未知數。若就同一事實（抗告人之管理人是何人一事）
      將來最高法院之認定與本院之認定不同時，當事人必會甚
      感莫名其妙，影響法院之威信。
  (三)、法定代理權之追認，有溯及效力（民事訴訟法第48條）。
    1.乙○○以其為抗告人之法定代理人，以抗告人為原告，提
      起本件訴訟，原審認定乙○○並非抗告人之法定代理人，
      以裁定駁回抗告人之訴。
    2.然抗告人原組織為管理人制，以管理人為其法定代理人。
      抗告人已將其組織自管理人制變更為委員制，並推舉乙○
      ○為主任委員，依章程，主任委員為碧軒寺之法定代理人
      ，主管機關台南縣政府有核准抗告人之寺廟登記，將管理
      人制變更為委員制，登記乙○○為主任委員，有台南縣政
      府94年9月12日之台南縣寺廟變動登記表可稽。
    3.因此，縱使乙○○過去提起本件訴訟時，非抗告人之法定
      代理人，以抗告人為原告所提起本案訴訟之訴訟行為，依
      民事訴訟法第48條「於能力、法定代理權或為訴訟所必要
      之允許有欠缺之人所為之訴訟行為，經取得能力之本人、
      取得法定代理權或允許之人、法定代理人或有允許權人之
      承認，溯及於行為時發生效力。」之規定。乙○○以其為
      抗告人之法定代理人提起本案訴訟及進行訴訟，應為有效
      ，不得再指其提起本案訴訟及進行訴訟不生效。
四、經查：
  (一)、相對人自63年間起即任抗告人之管理人掌管廟務，即以「
      丙○○」名義登記為抗告人之管理人，向台南縣政府辦理
      寺廟登記，此有台南縣政府核發南縣寺登(五)字第529號寺
      廟登記證、台灣省台南縣寺廟登記表附於原審法院93年度
      訴字第121號請求確認委任關係不存在等事件之卷宗第96-
      97頁可按。嗣於89年11月25日由相對人召開第一次信徒大
      會，因信徒間有重大爭執，由相對人再於90年1月15日召
      開第二次信徒大會。於90年1月15日之大會，信徒「乙○
      ○」以其於該次信徒大會經選任為碧軒寺新任管理人，即
      以「甲○○○○○○○○為原告」（載乙○○為法定代理
      人）對「丙○○」提起本件訴訟，惟兩造間就乙○○是否
      為抗告人法定代理人，發生爭執，經原審法院以本院於92
      年6月17日所為之92年度上易字第103號判決，於判決理由
      四(三)1.認定：【89年11月25日大會係由上訴人『丙○○』
      所召集及主持會議，90年1月15日大會亦係先由『丙○○
      』所召集及主持會議，之後會場混亂，『丙○○』主張其
      已經宣散會，而『乙○○』主張信徒推舉程英傑代替『丙
      ○○』主持會議，並合法推舉『乙○○』為新任管理人。
      然姑不論事後由程英傑主持之會議及該會議推舉『乙○○
      』為新任管理人是否有效，唯『丙○○』既然於90年1 月
      15日大會開始時仍係被上訴人碧軒寺之管理人，由其主持
      會議，則顯見89年11月25日大會時，縱然『丙○○』有辭
      卸管理人之言辭，亦未為碧軒寺信徒大會所接受，因而『
      丙○○』仍能合法召開90年1月15日大會。反之，若『乙
      ○○』主張『丙○○』於89年11月25日大會已辭職，並非
      碧軒寺之管理人，則90年1月15日大會由『丙○○』召集
      之會議，自亦不合法，同理，不合法之會議所推舉之新管
      理人即『乙○○』，自亦不合法，因而不論『丙○○』於
      89年11月25日大會是否確實有辭去管理人之真意，90年1
      月15日大會所為推舉『乙○○』為新管理人之決議，應屬
      無效，至為灼然】；同判決理由五亦認定：【…丙○○於
      89年11月25日大會並未辭去碧軒寺管理人之職務，且90年
      1月15日程英傑獨自召開會議所為推舉『乙○○』為新管
      理人之決議亦無效，因而被上訴人碧軒寺之管理人仍為『
      丙○○』，若被上訴人欲行訴訟，亦應由『丙○○』為法
      定代理人。從而，上訴人抗辯『乙○○』不能代理被上訴
      人碧軒寺起訴，自屬可信】，此有該判決書1件在卷可參
      （見原審卷71、74頁）。即認為迄至本院92年度上易字第
      103號判決於92年6月17日判決確定止，抗告人之管理人仍
      為相對人，認90年1月15日之信徒大會中途散會，「乙○
      ○」嗣後被推舉為「碧軒寺管理人」為無效之決議，即「
      乙○○」並非抗告人碧軒寺之管理人，而「乙○○」自以
      係抗告人碧軒寺之管理人身份所提起之訴訟為未經合法代
      理，自屬有據。
  (二)、抗告意旨主張：其於93年3月10日再開信徒大會，選出新
      的管理人乙○○，並將相對人原管理人職務加以免除，台
      南縣政府也認定該93年3月10日之信徒大會合法，其決議
      有效，又將其信徒資格加以取消，並已經發給新的寺廟登
      記表及寺廟登記證予抗告人，該寺廟登記表及寺廟登記證
      上面已記載乙○○為碧軒寺之管理人云云。然查：
    1.抗告人碧軒寺原未制訂任何章程，先前召開信徒大會方式
      ，均係由管理人即相對人丙○○召集開會，但自90年1月1
      5日信徒大會後迄92年10月間止，相對人未再召開信徒大
      會。於92年10月13日由林山水、程英傑、乙○○等9名信
      徒共同具名，通知全體信徒訂於92年11月1日在甲○○○
      ○○○○○召開臨時信徒大會，通知書載明召開大會目的
      係「要解決台南地方法院92年度訴字第1561號碧軒寺與丙
      ○○間損害賠償事件（按此訴訟係「乙○○」以其係「碧
      軒寺法定代理人身分」於92年9月18日所提起）有關抗告
      人碧軒寺法定代理人問題及對信徒丙○○侵占背信如何處
      理，提出討論並議決碧軒寺管理人是否重選」。當日會議
      決議內容為「重新再終止碧軒寺與丙○○有關寺廟管理人
      之委任契約，解除丙○○之寺廟管理人職務」、「改選乙
      ○○為管理人」等。嗣抗告人丙○○就92年11月1日信徒
      大會之決議，對抗告人碧軒寺提起撤銷大會決議，由台南
      地方法院93年度訴字第184號判決丙○○勝訴，經本院93
      年度上字第165號及最高法院94年台上字第65號分別駁回
      抗告人之上訴確定（見本院卷54頁之本院94年度上字第15
      號之判決理由。
    2.林水山等過半數之信徒另於92年11月6日申請台南縣政府
      通知相對人應於一定期間內召開信徒大會，台南縣政府依
      據信徒林水山等9人之申請，於92年11月18日通知相對人
      丙○○應於文到3個月內召開信徒大會，如仍未於期限內
      召開連署人得逕推選召集人報請主管機關備查後召開。嗣
      信徒林水山等9人於93年2月22日再函台南縣政府謂：丙○
      ○未於上開3個月期限召開信徒大會，多數信徒已決定由
      信徒之一乙○○於93年3月10日召開信徒大會，請台南縣
      政府派員列席。乙○○亦以碧軒寺信徒大會召集人身份蓋
      用該寺圖記通知信徒定期於93年3月10日召開信徒大會。
    3.惟系爭93年3月10日召開之信徒大會，原先係由林水山等
      過半數之信徒於92年11月6日申請台南縣政府通知相對人
      應於一定期間內召開信徒大會；並非連署請求「負責人即
      管理人丙○○」召開，自不備「逕行推選召集人」及「報
      請主管機關備查後」「召開」之程序要件。台南縣政府未
      查，即依據信徒林水山等9人之申請，於92年11月18日通
      知相對人丙○○應於文到三個月內召開信徒大會，如仍未
      於期限內召開，連署人得「逕推選召集人報請主管機關備
      查後」「召開」。
    4.上述事實，業於94年5月24日經本院94年度上字第15號判
      決加以確認，並判決相對人勝訴，嗣抗告人上訴，亦於94
      年7月28日經最高法院以94年度台上字第1371號裁定駁回
      抗告人之上訴確定在案，並有該本院判決書及最高法院裁
      定影本附於本院卷可稽（見本院卷45至55頁、70、71頁）
      ，堪認抗告人於93年3月10日召開信徒大會之召集程序並
      不合法，故其所為之決議即「選任新的管理人乙○○，並
      將相對人原管理人職務加以免除等」，當然亦為無效，縱
      該93年3月10日之信徒大會經台南縣政府認定，即主管機
      關即台南縣政府就92年11月1日及93年3月10日會議決議內
      容准予備查，惟查該備查之目的僅在於使主管機關知悉已
      經過之事實如何，主管機關不必另有其他行政作為，蓋備
      查與否實與所呈報事項之私法上效力如何無關，因此，林
      水山等信徒、信徒乙○○先後自行召開上開二次信徒大會
      ，如前所述，既不能稱為係抗告人之信徒大會，則無論其
      決議內容是否經台南縣政府備查，其效力當不會因此而有
      所改變。
  (三)、另抗告意旨主張：其原組織為管理人制，以管理人為其法
      定代理人，惟抗告人已將其組織自管理人制變更為委員制
      ，並推舉乙○○為主任委員，依章程，主任委員為碧軒寺
      之法定代理人，主管機關台南縣政府有核准抗告人之寺廟
      登記，將管理人制變更為委員制，登記乙○○為主任委員
      ，有台南縣政府94年9月12日之台南縣寺廟變動登記表可
      稽。因之縱使乙○○過去提起本案訴訟時，非抗告人之法
      定代理人，以抗告人為原告所提起本案訴訟之訴訟行為，
      依民事訴訟法第48條規定經取得能力，溯及於行為時發生
      效力，故其所為之訴訟行為應為有效云云。惟查：抗告人
      之訴訟代理人於原審法院93年10月27日之準備程序中自承
      ：【依照90年1月15日第二屆信徒大會所通過的組織章程
      ，抗告人管理委員會組織章程第37條規定，應先由委員會
      無正當理由不召開會議時，才由全體信徒代表1/5以上之
      連署推舉召集人，報請主管機關核備後逕行召開會議。但
      是組織章程通過後，相對人丙○○一直沒有召開信徒大會
      ，由信徒大會推選出管理委員，『所以目前依然沒有管理
      委員會存在』。…】等語；況相對人之訴訟代理人亦同時
      主張：「90年1月15日的信徒大會會議，已經經本院92年
      上易字第103號判決無效確定，所以該次會議所通過的內
      容都是無效的，所以根本沒有組織章程的存在，…。」等
      語，此有該準備程序筆錄附於原審卷可按（見原審卷346
      頁）。且抗告人於93年10月27日之準備書狀(六)亦直承抗告
      人迄未成立管理委員（見原審卷351頁），而抗告人又未
      舉證以實說，則抗告意旨主張其否業經合法之會議程序通
      過組織章程（見原審卷362至367頁），並進而召開信徒大
      會，由信徒大會推選出管理委員，抗告人已將其組織自管
      理人制變更為委員制，並推舉乙○○為主任委員，依章程
      主任委員為碧軒寺之法定代理人云云，亦無可採。
  (四)、又抗告意旨主張：請於另案訴訟（原審法院93年度訴字第
      121號、本院94年上字第15號請求確認委任關係不存在）
      之訴訟事件判決確定前，暫停本件之裁判。因抗告人於該
      另案主張相對人非抗告人之寺廟管理人，請求法院確認雙
      方之間未有委任關係存在，該案確認委任關係不存在事件
      ，雖於94年5月24日經本院94年度上字第15號判決相對人
      勝訴，但抗告人已提起上訴，尚未確定，為免裁判歧異，
      請暫停本件之裁判云云。惟查本院94年上字第15號請求確
      認委任關係不存在，業於94年7月28日經最高法院以94年
      度台上字第1371號裁定駁回抗告人之上訴確定在案，並有
      該本院判決書及最高法院裁定影本附於本院卷可稽（見本
      院卷45至55頁、70、71頁），自無暫停本件裁判之必要，
      併予明。
  (五)、綜上所述，本件抗告人之管理人即法定代理人尚未經合法
      改選，相對人仍為抗告人之法定代理人，惟原告起訴時卻
      以信徒乙○○為法定代理人，則抗告人於起訴時即未經合
      法代理，經原審法院於94年1月26日當庭裁定命抗告人於7
      日內補正（見原審卷第423頁），然抗告人迄今仍未為補
      正，本件抗告人起訴自屬未經合法代理，其起訴於法不合
      ，原審法院依民事訴訟法第249條第1項第4款規定駁回抗
      告人之訴及其假執行之聲請，核無不合。抗告意旨仍執前
      詞指摘原裁定不當，求予廢棄，非有理由。
五、據上論結，本件抗告為無理由，依民事訴訟法第495條之1第
    1 項、第449條第1項、第95條、第78條，裁定如主文。
中　　華　　民　　國　　94　　年　　12　　月　　27　　日
                  民事第四庭  　審判長法　官  林金村
　　　　　　　　　　　　　　          法　官  林輝雄
　　　　　　　　　　　　　　　        法　官  胡景彬
上為正本係照原本作成。
抗告人如不服本裁定，僅得於收受本裁定正本送達後10日內以適
用法規顯有錯誤為理由，向本院提出再抗告狀（須附繕本1份及
繳納再抗告裁判費新台幣1000元），並經本院許可後始可再抗告
於最高法院。
中　　華　　民　　國　　94　　年　　12　　月　　28　　日
                                      書記官  趙玲瓏
【附記】                                          J
民事訴訟法第495條之1第2項準用同法第466條之1第1、2項規定
：
I對於第二審判決上訴，上訴人應委任律師為訴訟代理人。但上
  訴人或其法定代理人具有律師資格者，不在此限。
II上訴人之配偶、三親等內之血親、二親等內之姻親，或上訴人
  為法人、中央或地方機關時，其所屬專任人員具有律師資格並
  經法院認為適當者，亦得為第三審訴訟代理人。
